【裁判字號】    98,上易,135
【裁判日期】    980402
【裁判案由】    詐欺
【裁判全文】
臺灣高等法院高雄分院刑事判決         98年度上易字第135號
上  訴  人  臺灣高雄地方法院檢察署檢察官
被      告  甲○○
選任辯護人  駱怡雯律師
上列上訴人因被告詐欺案件，不服臺灣高雄地方法院97年度簡上
字第762 號中華民國98年1 月14日第一審判決（起訴案號：臺灣
高雄地方法院檢察署97年度偵字第15870 號），提起上訴，本院
判決如下：
    主  文
上訴駁回。
    理  由
一、本件聲請簡易判決處刑意旨略以：被告甲○○可預見金融機
    構帳戶係個人理財之重要工具，為個人財產、信用之重要表
    徵，如交予他人使用，有供作財產犯罪用途之可能，但仍以
    縱其所有帳戶遭人利用持以詐欺取財，亦不違背其本意之不
    確定故意，基於幫助詐欺取財之犯意，於民國97年3 月26日
    某時許，在高雄市○○區○○路「大八餐廳」外，將其所有
    第一商業銀行五福分行帳號00000000000 號帳戶（下稱第一
    銀行）之存摺、印鑑、提款卡及密碼，交付並提供予真實姓
    名年籍均不詳之人使用。嗣該人將上開帳戶轉交予所屬成年
    詐騙集團，再由該集團某成員意圖為自己不法之所有，於97
    年3 月27日17時30分許，致電乙○○，佯稱東森購物帳號設
    定錯誤云云，致乙○○不疑有他，依其指示，於同日匯款新
    臺幣（下同）100,000 元，至甲○○所有之前揭帳戶內，因
    認被告涉犯刑法第30條第1 項、第339 條第1 項幫助詐欺罪
    嫌。
二、按犯罪事實應依證據認定之，無證據不得認定犯罪事實；又
    不能證明被告犯罪者，應諭知無罪之判決，刑事訴訟法第15
    4 條第2 項、第301 條第1 項分別定有明文。次按，認定犯
    罪事實所憑之證據，雖不以直接證據為限，間接證據亦包括
    在內，然而無論直接證據或間接證據，其為訴訟上之證明，
    須於通常一般之人均不致有所懷疑，而得確信其為真實之程
    度者，始得據為有罪之認定，倘其證明尚未達到此一程度，
    而有合理之懷疑存在，無從使事實審法院得有罪之確信時，
    即應為被告無罪之判決（最高法院76年台上字第4986號判例
    參照）。又按刑事訴訟法第161 條已於91年2 月8 日修正公
    布，其第1 項規定：檢察官就被告犯罪事實，應負舉證責任
    ，並指出證明之方法。因此，檢察官對於起訴之犯罪事實，
    應負提出證據及說服之實質舉證責任。倘其所提出之證據，
    不足為被告有罪之積極證明，或其指出證明之方法，無從說
    服法院以形成被告有罪之心證，基於無罪推定之原則，自應
    為被告無罪判決之諭知（最高法院92年台上字第128 號判例
    意旨參照）。
三、本件公訴人認被告涉犯幫助詐欺罪嫌，係以被告於警詢中及
    偵查中之陳述、證人乙○○、陳怡融於警詢中之證述、內政
    部警政署反詐騙諮詢專線紀錄表、臺南市警察局受理「詐騙
    帳戶警示、詐騙電話斷話」通報單、臺南市警察局第六分局
    灣裡派出所受理刑事案件報案三聯單、受理各類案件紀錄表
    、受理詐騙帳戶通報警示簡便格式表、金融機構聯防機制通
    報單、第一銀行自動櫃員機交易明細表、第一銀行五福分行
    於97年4 月10日一五福字第80號函暨所附存摺存款客戶資料
    查詢單、印鑑卡、身分證件及交易明細等資料等為其論據。
    惟訊據被告堅決否認有何幫助詐欺之犯行，辯稱：我於97年
    3 月26日在自由時報看到誠徵外務之廣告，以所持用之門號
    0000000000號行動電話與上開廣告登載之0000000000號行動
    電話與「楊經理」聯絡後，「楊經理」告知我工作內容係收
    帳的工作，須提供帳戶作為徵信，我於當天下午5 點左右，
    在高雄市○○區○○路附近的大八餐廳，將第一銀行帳戶之
    存摺、印鑑、提款卡及密碼，交付予「楊經理」所指定之人
    ，嗣發覺有異，於同年3 月27日以0000000000號行動電話與
    「楊經理」所使用之門號0000000000號行動電話聯絡，要求
    返還帳戶等資料，因無法取回，嗣以電話方式向第一銀行客
    服中心掛失金融卡及存摺，我是遭到詐騙始將帳戶資料交付
    他人，並無幫助他人遂行詐欺犯行之意思等語。經查：
(一)被告於97年3 月26日下午5 時許，在高雄市○○區○○路「
    大八餐廳」外，將其所有之第一銀行之存摺、提款卡及密碼
    等資料，交由不詳之成年男子收受等情，業經被告供承不諱
    ；證人即被害人乙○○經詐欺集團成員向其佯稱東森購物帳
    號設定錯誤，致乙○○信為真而陷於錯誤，匯款100,000 元
    至被告上開第一銀行之帳戶內，嗣乙○○發覺有異，始知受
    騙等事實，業據證人乙○○於警詢中證述明確（詳警卷1 第
    4 頁至第5 頁），復有臺南市警察局第六分局灣裡派出所受
    理各類案件紀錄表、受理刑事案件報案三聯單、受理詐騙帳
    戶通報簡便格式表、臺南市警察局受理「詐騙帳戶警示、詐
    騙電話斷話」通報單、金融機構聯防機制通報單、第一銀行
    自動櫃員機交易明細表、內政部警政署反詐騙諮詢專線紀錄
    表、第一銀行五福分於97年4 月10日一五福字第80號函、97
    年6 月25日一五福字第143 號函暨所附存摺存款客戶資料查
    詢單、印鑑卡、身分證件資料及交易明細等、第一銀行五福
    分行於97年8 月21日一五福字第194 號函所附被告之開戶資
    料及交易明細等附卷可憑（詳警卷1 第13頁至第19頁、警卷
    2 第8 頁、第13頁至第25頁；偵卷第28頁至第39頁；本院卷
    第42頁至第44頁）。然此僅能證明被害人乙○○有受詐騙匯
    款至被告上開第一銀行之帳戶之事實。而被告是否構成幫助
    詐欺取財罪，應另視被告是否明知或預見其交付第一銀行存
    摺等物，係供詐欺集團行騙之用？苟被告提供第一銀行存摺
    等物予他人時，主觀上並無幫助他人為詐欺犯罪之認識，自
    難僅憑被害人遭詐騙之款項係匯入被告帳戶，即認被告確有
    幫助詐欺取財之犯行。
(二)被告辯稱其係於97年3 月26日在自由時報看到誠徵外務之廣
    告，以所持用之門號0000000000號行動電話與上開廣告登載
    之0000000000號行動電話與「楊經理」聯絡後，須提供其帳
    戶作為徵信之用，於當天下午5 時左右，在高雄市○○區○
    ○路附近的大八餐廳，將其所有之第一銀行帳戶之存摺、提
    款卡及密碼，交付予「楊經理」所指定之成年人，嗣發覺有
    異，於同年3 月27日以0000000000號行動電話與「楊經理」
    所使用之門號0000000000號行動電話聯絡，要求返還帳戶等
    資料，「楊經理」告知目前在徵信中，無法取回等情，業據
    其提出自由時報分類廣告版為證（詳警卷第2 第29頁），而
    被告所持用之門號0000000000號行動電話與上開廣告登載之
    0000000000號行動電話，自97年3 月26日15時31分起至16時
    33分止，有5 通電話通聯，及與門號0000000000號行動電話
    ，自97年3 月27日13時57分起至22時止，亦有38通電話通聯
    等事實，此有台灣大哥大資料查詢及雙向通聯紀錄查詢回覆
    可參（詳原審卷第27頁至第30頁）。又參之上開報紙廣告內
    容記載：「誠徵外務，薪優，0000000000」等文字，確有令
    人誤信可以應徵工作之可能。是被告辯稱：係閱覽報紙廣告
    ，撥打廣告上之電話聯絡應徵工作，始依「楊經理」之指示
    將帳戶資料交付對方，嗣陸續撥打電話與對方要回存摺等語
    ，尚非全然無據。且被告此舉所為與一般販賣人頭帳戶者於
    販出金融機構帳戶並取得對價後，即未再與收購人頭帳戶者
    聯絡之情形，亦顯然有異。
(三)被告將其所有之第一銀行帳戶之存摺、提款卡及密碼交付予
    「楊經理」後，因發覺有異，於97年3 月27日晚上9 時23分
    以電話方式向第一銀行客服中心0000000000掛失第一銀行帳
    戶之金融卡及存摺，並於當日晚上9 時25分完成第一銀行帳
    戶金融卡之掛失，此有第一銀行一總營集服字第31179 號函
    暨所附之自動化服務業務掛失明細表在卷足憑（詳原審卷第
    79頁至第80頁），倘被告同意詐欺集團成員使用其帳戶，其
    應不會進行掛失手續，堪認被告自無容認或同意他人續行使
    用其存摺及金融卡之可能。再觀諸在被告致電第一銀行辦理
    掛失後，被害人乙○○始於97年3 月27日21時48分4 秒，匯
    款100,000 元至被告上開第一銀行之帳戶內後，迄至97年6
    月21日止，被告第一銀行帳戶內仍有100,165 元，此有第一
    銀行自動櫃員機交易明細表及第一銀行五福分行於97年8 月
    21日一五福字第194 號函所附交易明細等附卷可憑（詳警卷
    1 第14頁；原審卷第42頁至第44頁）；且證人乙○○向警察
    機關報時間為97年3 月27日23時，有臺南市警察局第六分局
    灣裡派出所受理各類案件紀錄表可參（警卷第13頁），其時
    間亦在被告掛失之後，足認詐欺集團確因被告上開掛失止付
    之行為，以致無法領取詐騙款項。佐以被告於上揭時、地交
    付第一銀行帳戶之存摺、金融卡及密碼予成年男子後，確於
    97年3 月27日陸續撥打電話與對方，並要回存摺，業如前述
    ，據此，以上開事證觀之，自難逕認被告主觀上對於取得其
    帳戶之人所欲實行之詐欺犯行確有認識，而以交付帳戶存摺
    等物之方式施以助力。至於卷內所附之第一銀行五福分行雖
    於97年6 月25日一五福字第143 號函，載明被告之第一銀行
    帳戶並無掛失紀錄，然經原審向第一銀行總行函詢結果，被
    告確曾掛失第一銀行帳戶之金融卡及存摺，已如前述，則上
    開第一銀行五福分行之函自無從為被告不利之認定，附此敘
    明。
(四)至於公訴人固以證人即第一銀行行員陳怡融於警詢時之證述
    ，因發現被告臨櫃辦理掛失程序，因而報警查獲被告，而認
    被告有幫助詐欺之事實，然依證人陳怡融於原審審理中證述
    ：被告於97年4 月22日臨櫃辦理存摺掛失時，因電腦上顯示
    被告之帳戶為警示帳戶，依規定通知員警處理等語（詳本院
    卷第112 頁至第113 頁、第115 頁），因此，依證人陳怡融
    之證詞，僅能認定因被告之帳戶已被列為警示帳戶，須依規
    定通知員警處理，尚無法直接推論被告係基於幫助詐欺之犯
    意，交付第一銀行之存摺、印鑑、提款卡及密碼予詐騙集團
    使用。
(五)因此，被告交付上開帳戶資料之原因，係依報載廣告應徵工
    作後，依「楊經理」指示而為之，在被告察覺事情有異，欲
    取回其帳戶資料時，因無法取回，即以電話方式向第一銀行
    服中心掛失第一銀行帳戶金融卡及存摺，以致詐欺集團無法
    順利領取被害人乙○○匯款100,000 元之款項，是被告係依
   「 楊經理」指示，主觀上確信係為便於應徵工作而交付帳戶
    資料，嗣該自稱「楊經理」者利用被告之帳戶以供向他人詐
    騙財物時匯、提領款項之用，惟此並非被告於交付其帳戶資
    料時所可預見，被告主觀上既無預見其交付上開帳戶資料有
    因而供他人不法使用，尚難僅因其交付帳戶之客觀行為，即
    遽認其主觀上有幫助詐欺之犯意，且無證據證明被告於交付
    上揭帳戶資料時，就「楊經理」及其所屬詐騙集團嗣後將詐
    騙被害人匯款上開帳戶等情有所預見。
(六)綜上所述，公訴人所提出之證據，或其指出證明之方法，未
    能使本院之心證達到確信其為真實之程度，就被告是否涉犯
    幫助詐欺公訴人所指之犯行，仍有合理懷疑之存在；此外，
    亦查無其他積極證據證明被告犯罪，揆諸前揭法條及判例意
    旨，即不能證明犯罪。
四、原審因而以不能證明被告犯幫助詐欺取財罪，而為被告無罪
    之諭知，核無違誤；檢察官上訴意旨，猶執前詞，指摘原判
    決不當，為無理由，應予駁回。
據上論斷，應依刑事訴訟法第368 條，判決如主文。
本案經檢察官許月雲到庭執行職務。
中    華    民    國    98    年    4     月    2     日
                  刑事第三庭    審判長法  官   周賢銳
                                      法  官   黃憲文
                                      法  官   黃仁松
以上正本證明與原本無異。
不得上訴。
中    華    民    國    98    年    4     月    2     日
                                      書記官   林家煜


司法院資訊處製作；財團法人民間司法改革基金會備份。
